ACORDAO-COMPLETO-2584637

ACÓRDÃO 746/2023 ATA 15/2023 - PLENÁRIO

VISTOS, relatados e discutidos estes autos de denúncia a respeito de suposta irregularidade em prática na UFSC, relativamente à falta de disponibilização de espaço físico para o curso de Ciência da Informação.
ACORDAM os Ministros do Tribunal de Contas da União, reunidos em sessão do Plenário, ante as razões expostas pelo Relator, e com base nos arts. 53 e 55 da Lei 8.443/1992, nos arts. 234 e 250, inciso II, do Regimento Interno e nos arts. 2º, inciso II, e 9º da Resolução TCU 315/2020, em:
9.1. conhecer da denúncia para, no mérito, considerá-la procedente;
9.2. rejeitar a concessão da medida cautelar requerida pelo denunciante;
9.3. dar ciência à Universidade Federal de Santa Catarina sobre a necessidade de, o mais oportunamente possível, disponibilizar o Laboratório de Empreendedorismo equipado com 20 computadores para o curso de Ciência da Informação, conforme definido no respectivo Projeto Pedagógico, sopesadas em conjunto as demais prioridades acadêmicas;
9.4. notificar o denunciante a respeito da presente deliberação;
9.5. arquivar o processo.

Denúncia sobre supostas irregularidades em atos de gestão relacionados com a implementação do curso de Ciência da Informação da Universidade Federal de Santa Catarina (UFSC).

3. Denunciante: Identidade preservada (art. 55 da Lei 8.443/1992).

13.1. Ministros presentes: Bruno Dantas (Presidente), Walton Alencar Rodrigues, Aroldo Cedraz, Vital do Rêgo (Relator), Jorge Oliveira, Antonio Anastasia e Jhonatan de Jesus.
13.2. Ministros-Substitutos convocados: Augusto Sherman Cavalcanti e Marcos Bemquerer Costa.

VITAL DO RÊGO

Para contextualização da matéria, transcrevo inicialmente o despacho que proferi antes da última instrução da AudEducação (peça 9) :
"Trata-se de denúncia a respeito de possíveis irregularidades praticadas pelo Pró-Reitor de Graduação e Educação Básica da Universidade Federal de Santa Catarina (UFSC) contra o interesse público ao criar entraves para a consecução do Curso de Ciência de Informação da Universidade e seu Projeto Pedagógico, inviabilizando a realização de seu Laboratório de Ensino ao não garantir espaço físico, bem como não instalando computadores necessários à montagem do laboratório e funcionamento do curso.
Atendidos os requisitos de admissibilidade, conheço da presente denúncia.
Em resumo, segundo o denunciante, não obstante a gestão anterior de graduação da Universidade Federal de Santa Catarina (UFSC) ter aprovado a expansão do curso de Ciência da Informação e providenciado a compra de equipamentos e a destinação de espaço físico, o atual Pró-Reitor estaria colocando obstáculos à instalação do laboratório com os computadores já disponíveis e, em consequência, inviabilizando as aulas, da mesma forma que haveria agido por ocasião da própria criação do curso, quando ocupava outro cargo de direção.
Ainda de acordo com a denúncia, as vagas adicionais para o curso foram preenchidas no último vestibular, com o começo das aulas marcado para 6/3/2023, sendo premente que o TCU conceda, cautelarmente, "autorização para instalação de rede lógica e elétrica", com recursos da "conta única", bem como "garantia" para o uso das salas reservadas para o curso de Ciência da Informação por decisão da Câmara de Graduação.
Nota-se que a medida cautelar requerida equivale a um pedido de tutela de urgência antecipada com vistas ao cumprimento de obrigação de fazer, de natureza satisfativa e, no caso, de difícil reversibilidade, pelo menos quanto às despesas que precisariam ser feitas, a despeito da pouca materialidade.
Por outro lado, eventual circunstância de se ter que adiar o início do curso, por alguns dias, poderia ser resolvida mediante ajuste do calendário letivo.
Pondero, ainda, a necessidade de se evitar uma precipitada ingerência do TCU na autonomia administrativa da Universidade, estabelecida no art. 207 da Constituição Federal.
Assim, levando em conta, subsidiariamente, o disposto no art. 300, § 3º, do Código de Processo Civil, e acolhendo a proposta da unidade técnica (peças 7/8) , considero imprescindível a oitiva prévia da UFSC, bem como a realização de diligência, a fim de que este Tribunal possa entender melhor a situação e avaliar as razões pelas quais a Reitoria supostamente resiste a dar condições para o pleno funcionamento do curso de Ciência da Informação.
Com base no art. 276, § 2º, do Regimento Interno, fixo o prazo de 3 (três) dias úteis para que sejam respondidas tanto a oitiva como a diligência, a serem expedidas nos termos apresentados na instrução da AudEducação."
2.	Obtida a manifestação da UFSC, o instrutor da AudEducação propõe a realização de inspeção, com base no seguinte exame (peça 23) :
	" (...) 
EXAME TÉCNICO
5.	Preliminarmente, cabe citar os apontamentos do ofício de oitiva e diligência (peça 10) , como segue:
a) em observância ao princípio da ampla defesa, requer-se manifestação quanto às ocorrências descritas na documentação anexa. Alerto para a importância de leitura do inteiro teor da documentação para o devido conhecimento dos supostos fatos, apresentando-se considerações especialmente quanto ao seguinte:
a.1) entraves na consecução a contento do Projeto Pedagógico do Curso de Ciência da Informação, consoante Resolução 6/2015/CGRAD, com a não implementação do Laboratório de Ensino em Empreendedorismo com 20 computadores novos e outros equipamentos, considerando, em especial o início do semestre letivo em 6/3/2023;  
a.2) existência de 50 computadores, sendo 20 novos, no depósito da Administração Central da Universidade, sem utilização, com possibilidade de obsolescência, deterioração ou avaria;
a.3) não ocupação das salas 501 e 502 do Espaço Físico Integrado com o funcionamento dos computadores respectivos na realização do Curso de Ciência da Informação da UFSC, em face da falta da instalação elétrica e de rede das salas;
b) visto que no sistema Solar da UFSC o processo digital nº 23080.034507/2021-52 não está com acesso público (com possível desatendimento ao princípio da transparência dos atos administrativos, à Lei de Acesso à Informação e ao item 9.1.2 do Acórdão 484/2021-TCU-Plenário) , conceder acesso eletrônico aos autos mediante o envio de orientações ao e-mail leandrosb@tcu.gov.br; 
c) encaminhar cópia da página 25, Volume I, do processo físico nº 23080.041933/2016-85;                                      d) apresentar informações sobre a eventual existência de procedimentos (inquéritos e ações civis, relatórios de auditorias, fiscalizações, pareceres, etc) realizados por outras instâncias, como Ministério Público Federal ou Estadual, Controladoria-Geral da União, Auditoria Interna da Universidade, Procuradoria Jurídica junto à Universidade, Conselhos Universitários, e outros, que tratem da questão em exame, encaminhando, se disponível, cópia dos relatórios/pareceres conclusivos;
e) encaminhar informações das providências eventualmente adotadas quanto a seus normativos, processos de trabalho, manuais, ferramentas, boas práticas, check-lists, segregação de funções, gerenciamento de riscos, gestão da ética, estruturas de controles e governança, para fins de promover melhorias, minimizar riscos e atacar as causas-raízes do suposto problema;
f) apresentar outras considerações, informações e/ou documentos que julgar cabíveis para a análise da situação e deste processo;
6.	Quanto à alínea "a.1" (possíveis entraves na consecução do curso) do ofício de oitiva, responde a PROGRAD da Universidade simplesmente que inexistem os entraves referidos, "que tenham sido provocados pela Pró-Reitoria de Graduação e Educação Básica ou pela atual gestão da UFSC", e que o Projeto Pedagógico do Curso de Ciência da Informação não pode ser cumprido, relatando, na peça 12, p. 3, que existem outros laboratórios, vinculados ao Departamento de Ciência da Informação, que o curso pode usar.
7.	No que concerne à alínea "a.2" (existência de computadores sem uso) do ofício de oitiva não responde expressamente ao apontado, não se referindo ao quantitativo de computadores registrados, mormente os 20 novos adquiridos pela Universidade.
8.	Relatou-se que os computadores estão sob responsabilidade de servidores pertencentes ao Departamento de Ciência da Informação, como de outros departamentos, dispondo igualmente que todos os servidores que possuem atividades no prédio denominado de Espaço Físico Integrado (EFI) recebem autorização para retirada de chave de acesso as dependência do depósito ou sala de apoio onde estão os computadores e que tal autorização pode ter favorecido que alguns servidores tenham armazenado voluntariamente os equipamentos, o que pode concorrer para  obsolescência, deterioração ou avaria dos equipamentos, mesmo não havendo restrição para retirada dos computadores.
9.	Relativamente à alínea "a.3" (não ocupação de salas ) do ofício de oitiva, responde apenas que as salas 501 e 502 do Espaço Físico Integrado estão ocupadas para a realização de disciplinas de diferentes cursos de graduação, além de disciplinas de pós-graduação, nada se referindo se as salas  estão efetivamente preparadas para o uso devido à falta de instalação elétrica e de rede de salas, apenas apresentando projetos de utilização das salas para o semestre 2023-1, nas fls. 26 a 28 da peça 14.
10.	Quanto à alínea "b" (acesso a processo) do ofício de diligência apresenta, na peça 19, cópia do processo digital nº 23080.034507/2021-52 que trata do Projeto Político Pedagógico (PPC) para criação do Curso Superior de Tecnologia (CST) em Ciência de Dados (Portaria 144/2021/PROGRAD e Portaria 173/2021) , sendo como referido esse processo estava no sistema Solar da UFSC sem o acesso público, mas agora depois de constatado, informa a PROGRAD da Universidade que o acesso está público. 
11.	Acerca desse fato, nova consulta realizada por esta Diretoria Técnica indica que o conteúdo dos autos não está disponível de forma pública no sistema da UFSC, conforme peça 22. De todo modo, a Universidade enviou sua cópia, juntada à peça 19.
12.	Com relação à alínea "c" (encaminhar cópia de documento) do ofício de diligência, apresenta cópia do processo 23080.041933/2016-85 que trata de Proposta de Criação de Laboratório Multiusuário compartilhado entre o Curso de Pedagogia e o Curso de Ciência da Informação na peça 18. 
13.	No que tange à alínea "e" (encaminhar informações das providências eventualmente adotadas) do ofício de diligência, responde que há a Portaria nº 335/2022/PROGRAD, que trata da designação de membros para compor comissão com objetivo de elaborar uma proposta de regimento interno de utilização do Espaço Físico Integrado (EFI) , que consta da peça 13.
Análise 
14.	Avalia-se que não devem ser integralmente acatadas as justificativas apresentadas na resposta da Universidade pelas razões que passo a expor.
15.	Em primeiro lugar, cabe ressaltar o referido no Projeto Pedagógico   do Curso de Ciência da Informação (peça 21, p. 39) , nesses termos:
'O Bacharelado em Ciência da Informação utilizará as salas de aula disponíveis no Centro de Ciências da Educação e os laboratórios do Departamento de Ciência da Informação. Será necessário espaço físico para:
        a) 1 sala para coordenação de curso com telefone, computador e impressora. 
        b) 1 laboratório de Empreendedorismo com 20 computadores all in one;
        c) 1 sala para o Centro Acadêmico do Bacharelado em Ciência da Informação.'
16.	 Constata-se que o curso apresenta como condição sine qua non a existência de salas aparelhadas com computadores all in one, isso é, tudo em um (tela e gabinete) , ligados a uma rede. Desse modo, verifica-se que a existência de computadores em sala é crucial para bom exercício do curso e, com isso, o emprego adequado dos recursos públicos.
17.	 Do mesmo modo, o curso tem relevância para emprego no mercado de trabalho e destaque para o próprio Estado de Santa Catarina, como dispõe a fl. 4 do Projeto Pedagógico do Curso de Ciência da Informação (peça 21) , como segue:
'Devido ao seu caráter interdisciplinar e foco no empreendedorismo e na inovação, o Bacharelado em Ciência da Informação apresenta um alto potencial de inserção dos egressos no cenário público e privado da região da grande Florianópolis e no estado de Santa Catarina que vem se consolidando no cenário nacional e internacional por meio de políticas públicas como pólo de organizações de base tecnológica que desenvolvem diversificados produtos e serviços informacionais nos quais os conhecimentos de ciência da informação representam um alto valor agregado.'
18.	 Contudo, a PROGRAD da Universidade parece entender que, por limitações de espaço físico dentro do Centro de Ciência de Educação e mesmo dentro do Espaço Físico Integrado, na constituição de um laboratório, não poderia o Curso de Ciência da Informação ter o seu Projeto Pedagógico viabilizado dentro do que é necessário para o curso ser bem desenvolvido.
19.	 Dispõe ainda que dois eventos recentes ocorridos no Campus de Trindade inviabilizaram o uso de dois blocos de salas de aula: i) a reforma do Bloco A do Centro de Ciências da Educação (CED) , que seria iniciada em fevereiro de 2023, com previsão para dois anos para conclusão (noticiada na peça 15) ; e ii) a desocupação dos espaços de salas de aula dos blocos modulados do Centro de Ciências Físicas e Matemáticas, com base em recomendação de relatório técnico do setor de engenharia que indica a necessidade de demolição por deterioração (peça 17) .
20.	 Ocorre, como dispõe, na peça 15, fl. 2, que a reforma do Bloco A do CED concentra-se precipuamente em salas de aula e não em laboratórios que estão nos blocos B, C e D.  Não se sabe se a referida reforma trará benefícios para o curso de Ciência da Informação, considerando o ambiente de integração de espaços da Universidade, sem a organização adequada de espaços para cursos que tem demandas por espaços específicos com aparelhagem para uso de computadores em rede.
21.	 Outrossim, dispõe a PROGRAD que o curso poderia ser viabilizado porque teria outros laboratórios, vinculados ao Departamento de Ciência da Informação, listados na peça 12, fl. 3, no rodapé, que poderiam ser utilizados. Todavia, em especial, cabe considerar o laboratório de Empreendedorismo, que está na sala 501 do EFI.
22.	 Esse laboratório de Empreendedorismo, como apontado, está na sala 501, que, como registramos, conforme projeto de utilização para o semestre de 2023-1, na fl. 26 da peça 14, é de multiuso para outros diferentes cursos da Universidade, mas não sendo possível concluir se está devidamente aparelhada para o curso de Ciência de Informação, com o número mínimo de computadores (20) , consoante o Projeto Pedagógico do Curso.
23.	 Ademais, não se sabe se esta sala 501 está em uso ou pronta para uso efetivo, pois, consoante apontava a denúncia, necessitaria de reformas de elétrica e de rede. Entende-se, nesse caso, que a denúncia se referiu a sala pois continha o nome de laboratório de Empreendedorismo, mas o que se constata pelo teor de denúncia e em cotejo com a resposta da Universidade é que esta sala não está, aparentemente, aparelhada para o curso de Ciência da Informação. 
24.	 Além disso, considerando que o Curso de Ciência da Informação necessita de espaço adequado, aparelhado com o uso de computadores em rede, foi feita uma tentativa de garantir a ampliação de espaços para o curso, como consignado na peça 18, envolvendo o processo 23080.041933/2016-85, que tratava de Proposta de Criação de Laboratório Multiusuário compartilhado entre os cursos de Pedagogia e de Ciência da Informação (LABCIPED- Laboratório Multiusuário  dos Cursos de Pedagogia  e Ciência da Informação) .
25.	 Entrementes, tal laboratório, em que pese ter decisões favoráveis colegiadas, como registra as fls. 13, 19-20 e 22-23 da peça 18, foi revogado, como dispõem as fls. 25, 33-34 e 40-46 da peça 18, não sendo garantido espaço similar para o Curso de Ciência da Informação, em que teve, infere-se, a participação do Centro de Ciência da Educação (CED) , o que corrobora o noticiado na denúncia de peça 1.
26.	 A PROGRAD da Universidade informa que há ainda a criação do Laboratório Multiusuário, consoante processo 23080.032222/2021-87, Resolução Normativa 1/CED/2021 (peça 16) , que está atrelado o seu desenvolvimento à conclusão do bloco A do CED, bem como a Portaria 335/2022/PROGRAD (peça 13) , com foco na utilização do Espaço Físico Integrado (EFI) . Contudo não se sabe se essas medidas trarão efetivamente benefícios para o Curso de Ciência da Informação, em consonância com o seu Projeto Pedagógico.
27. Assim sendo, entende-se que o Curso de Ciência da Informação, em que pese a sua importância para o Estado de Santa Catarina ser apontada em seu Projeto Pedagógico, pode não estar tendo a relevância esperada pela Alta Administração da Universidade. 
28.	 Não se sabe se o curso tem sido desenvolvido a contento, atendendo a crescente demanda apresentada, com as condições necessárias relatadas em seu Projeto Pedagógico. Como disposto, podem estar ocorrendo dificuldades para a não concessão de espaços adequados, aparelhados para o que necessita o curso, o que pode indicar a ineficiente aplicação de recursos públicos, conforme noticia o denunciante na peça 1.
29.	 Com efeito, constata-se que a função da Pró-Reitoria de Graduação em uma Universidade é propor, supervisionar e coordenar todas as atividades relativas ao ensino de graduação, como realizar o controle acadêmico da Instituição e a manutenção dos programas acadêmicos, garantindo a qualidade dos cursos de graduação oferecidos e reafirmar o seu compromisso social.
30.	 Dessarte, como afirmamos anteriormente, em conformidade com o seu Projeto Pedagógico, o Curso de Ciência da Informação necessita, para o seu desempenho adequado, a existência de computadores ligados a uma rede o que se coaduna com o seu programa acadêmico e qualidade do curso de graduação oferecido.
31.	 Informa a PROGRAD, de forma genérica, que os computadores estariam aos cuidados de servidores do Departamento de Ciência da Informação, como de outros departamentos.
32.	 Acresce que o depósito informado na denúncia poderiam ser salas de apoio do EFI e que os servidores teriam acesso às dependências, não afastando a possibilidade que eles teriam armazenado os computadores, o que poderia concorrer para a ocorrência obsolescência, deterioração ou avaria dos equipamentos.
33. Nesse sentido, entende-se que a PROGRAD, para garantir a manutenção dos programas acadêmicos e qualidade dos cursos de graduação, o que é sua função, bem como o funcionamento adequado de cursos que precisam mais da utilização de computadores, necessita fazer uma avaliação apropriada da situação.
34. Não se quer que a PROGRAD seja necessariamente gestora de bens, mas que garanta o cumprimento adequado dos cursos de graduação. 
35.	 Quanto as salas 501 e 502, não responde a Universidade sobre a falta de instalação elétrica e de rede como disposto na denúncia, o que pode indicar que as salas não estejam em condições de uso, apenas dispondo genericamente que as salas são usadas para cursos de graduação e pós-graduação no EFI. 
36. Nesse aspecto, já fizemos considerações sobre a sala 501, que pode não estar aparelhada adequadamente para o curso de Ciência de Informação se, de fato, funcionar como laboratório para o Empreendedorismo, quando o seu projeto de aulas no semestre de 2023-1, na fl. 26 da peça 14, apenas informa a realização de diversas disciplinas.
37.	 Assim sendo, entende-se que a resposta trazida via PROGRAD da Universidade não afasta totalmente os apontamentos feitos na denúncia da peça 1, sendo que os processos apresentados na diligência não esclarecem totalmente as falhas apontadas.
38. De fato, não se sabe a demanda crescente de alunos do curso de Ciência da Informação, como noticia o denunciante, em número de 200 alunos, tem conseguido um ensino de qualidade, ou mesmo que os discentes possam concluir na integralidade o programa de graduação do curso, o que pode denotar a ineficiência de recursos públicos aplicados.
39.	 Ademais, não restou clara a questão da utilização dos computadores novos, em número de 20, muito menos sobre eventuais reformas que tem sido feito em salas que possam ser utilizados pelo curso de Ciência da Informação e que prejudiquem os estudos dos alunos. 
40.	 Desse modo, considerando, conquanto não tenha sido autorizada formalmente a cautelar, entende-se que deve ser feita inspeção na Universidade, nos termos do art. 240 do RI/TCU, para apurar: a) situação real do Curso de Ciência da Informação na UFSC, número de alunos, ingressos e egressos, aproveitamento do curso, cumprimento a contento do programa curricular, considerando a demanda crescente ao Curso e a efetivação de seu Projeto Pedagógico; b) situação dos computadores da Universidade vinculados ao EFI, bem como a distribuição adequada desses equipamentos, além de considerar a possibilidade de situações de obsolescência, deterioração e avaria e mesmo possibilidade de extravio; c) verificar se os laboratórios vinculados ao Departamento de Ciência da Informação apresentam a aparelhagem necessária para o exercício a contento do curso, com número de computadores compatíveis por aluno, levando em conta o número mínimo necessário referido no Projeto Pedagógico do curso; d) apurar a situação das salas que são utilizadas para realização do Curso de Ciência da Informação, se há necessidade de ser feita instalação elétrica, de rede nas salas, em especial as salas 501 e 502 do EFI, verificando os últimos reparos feitos e quais os recursos que foram utilizados; e) priorização que deve ser dada a certos cursos que demandam mais a utilização de computadores no ambiente de EFI, como o curso de Ciência da Informação e se há coordenação da PROGRAD, de forma a garantir a contento o cumprimento da programação acadêmicos dos cursos, buscando a qualidade de ensino.
41.	 Quanto à fiscalização proposta, entende-se que não há falta de materialidade, eis que se trata do emprego adequado dos recursos públicos na consecução do Curso de Ciência da Informação, não havendo interferência na autonomia administrativa da Universidade, mas sim o atendimento do princípio constitucional da eficiência, bem como o da transparência na garantia da boa governança.
CONCLUSÃO
42. Em face do exposto no Exame Técnico desta instrução, verifica-se que a resposta apresentada pela PROGRAD da UFSC não conseguiu afastar integralmente os apontamentos na denúncia da peça 1.
43.	 Considerando a gravidade da situação, entende-se que deve ser feita inspeção na UFSC, nos termos do art. 240 do RITCU, com o intuito de coletar novas informações para subsidiar a tomada de decisão do ministro-relator e do colegiado do Tribunal.
PROPOSTA DE ENCAMINHAMENTO
44.	 Ante o exposto, submetem-se os autos à consideração superior, propondo ao Tribunal:
	a) realizar fiscalização na Universidade Federal de Santa Catarina, na modalidade inspeção, nos termos do art. 240 do RI/TCU, a fim de que sejam averiguados os seguintes pontos:
		a.1) situação real do Curso de Ciência da Informação na UFSC, número de alunos, ingressos e egressos, aproveitamento do curso, cumprimento a contento do programa curricular, considerando a demanda crescente ao Curso e a efetivação de seu Projeto Pedagógico;  
		a.2) situação dos computadores da Universidade vinculados ao EFI, bem como a distribuição adequada desses equipamentos, além de considerar a possibilidade de situações de obsolescência, deterioração e avaria e mesmo possibilidade de extravio;
 		a.3) verificar se os laboratórios vinculados ao Departamento de Ciência da Informação apresentam a aparelhagem necessária para o exercício a contento do curso, com número de computadores compatíveis por aluno, levando em conta o número mínimo necessário referido no Projeto Pedagógico do curso;
		a.4) apurar a situação das salas que são utilizadas para realização do Curso de Ciência da Informação, se há necessidade de ser feita instalação elétrica, de rede nas salas, em especial as salas 501 e 502 do EFI, verificando os últimos reparos feitos e quais os recursos que foram utilizados;
		a.5) priorização que deve ser dada a certos cursos que demandam mais a utilização de computadores no ambiente de EFI, como o curso de Ciência da Informação e se há coordenação da PROGRAD, de forma a garantir a contento o cumprimento da programação acadêmicos dos cursos, buscando a qualidade de ensino."
3.	Por sua vez, o dirigente da AudEducação defende o sobrestamento do processo, nestes termos (peça 24) :
	" (...) 
II
3.	Em síntese, a divergência deste Diretor se refere à proposta de realização de inspeção na UFSC.
4.	De fato, os elementos coletados indicam a possibilidade de impropriedades e ineficiências no âmbito administrativo e acadêmico da Universidade, resultando em potenciais prejuízos aos alunos - o que, sempre, deve-se evitar.
5.	Contudo, avalia-se que o melhor encaminhamento a ser dado pelo Tribunal não é a realização de exame in loco na instituição, eis que tal providência pode ter um elevado custo de realização, mormente considerando o atual modelo organizacional no qual os auditores com expertise e atuação sobre as Universidades federais estão alocados nesta 4ª Diretoria Técnica, mas nenhum deles localizados fisicamente no Estado de Santa Catarina, onde se realizariam os trabalhos.
6.	Assim, eventual fiscalização poderia gerar custos de deslocamentos que podem ser afastados pelas alternativas ora propostas.
III
7.	Resumidamente, os fatos supostamente irregulares se consubstanciam em querelas internas das instâncias da UFSC (a Pró-Reitoria de Graduação e Educação Básica - PROGRAD, o Centro de Ciências da Educação - CED, e a Coordenação do Curso de Graduação em Ciência da Informação) , que, aparentemente, não conseguem avançar a um consenso que vise o bem comum e que proporcione as melhores condições aos discentes.
8.	Embora não tenha ficado totalmente claro quais são as razões centrais para a situação, há, claramente, a potencial ocorrência de prejuízos acadêmicos e institucionais.
9.	Mesmo após a realização de diligências não se obteve informações concretas que permitam firmar convicção acerca das supostas irregularidades, eis que os elementos coligidos tratam de considerações apresentadas por apenas um dos setores (a PROGRAD) envolvidos.
10.	No estágio atual, poder-se-ia solicitar ponderações também aos demais setores. 
11.	Todavia, parece-nos que uma nova rodada de diligência poderá resultar apenas na coleta de réplicas àquilo que foi informado pela PROGRAD, sem a garantia de que o Tribunal possa firmar conclusões e deliberar adequadamente.
12.	Como se sabe, as Universidades federais possuem autonomia garantida constitucionalmente e um modelo organizacional distinto em relação à maioria dos órgãos públicos. Diferentemente das demais entidades, o poder decisório não é centralizado e hierarquizado, com uma clara definição das linhas e níveis dos gestores.
13.	Assim, não só o Reitor é eleito, como também os dirigentes das Unidades acadêmicas (departamentos, faculdades, institutos) e suas coordenações, havendo elevado grau de autonomia nessas subunidades e, por vezes, controvérsias e dificuldades no inter-relacionamento. 
IV
14.	Esta Corte, na sua missão de órgão superior de controle externo da Administração Pública Federal não pode dispender esforços em situações menores, que podem e devem ser resolvidas pelos gestores públicos diretamente envolvidos, sempre atentos aos interesses da sociedade.
15.	Nesse quadro, identificaram-se ações no âmbito da própria UFSC que podem auxiliar o quadro diretivo da Universidade, citando-se:
15.1.	em 3/6/2019 teria ocorrido palestra sobre Mediação de Conflitos, promovida pela Escola de Gestores da UFSC com o objetivo de "capacitar os participantes na identificação de aspectos fundamentais ao processo de mediação de conflitos no trabalho"; 
15.2.	em setembro de 2022, a OAB Santa Catarina, por meio da Comissão de Conciliação e Mediação, realizou o Workshop de Mediação da OAB-SC e Universidades: Edição USFC, cujo intuito foi estimular os estudos acerca do tema, manter a interlocução com instituições de ensino e valorizar a advocacia atuante na área; 
15.3.	no repositório do Programa de Pós-Graduação em Administração Universitária da UFSC (PPGAU/UFSC) há uma dissertação intitulada "A mediação como método de resolução de conflitos interpessoais na Universidade Federal de Santa Catarina", tendo como "objetivo principal investigar se a mediação como método alternativo de resolução de conflitos pode ser utilizada nos conflitos interpessoais (...) a fim de promover a construtividade a partir de conjunturas antagônicas". Com o "intuito específico de alcançar tal meta foram traçados outros quatro objetivos, quais sejam: a) identificar a ocorrência de conflitos entre as relações interpessoais na Universidade (...) ; b) apontar as fontes e os níveis de conflito no ambiente (...) ; c) descrever como a administração da Instituição procede em relação à gestão de conflitos e d) investigar a percepção e a aceitação da mediação como método de resolução de conflitos na Universidade" (grifos inseridos) .
16.	Há outros exemplos que merecem ser registrados acerca da metodologia, como as Câmaras de Mediação das Universidade Federais de São Paulo (UNIFESP) , de Goiás (UFG) e de Mato Grosso do Sul (UFMS) . Na Universidade Federal de Juiz de Fora (UFJF) foi realizado o curso "Introdução à mediação de conflitos" em junho de 2022.
17.	Assim, será proposto levar tais iniciativas ao conhecimento dos gestores da UFSC para subsidiar a adoção de providências tendentes a solucionar a problemática, sem que seja necessária, por ora, a intervenção do Tribunal.  
V
18.	Além disso, é de se crer que já existem mecanismos internos e instâncias de gestão e governança na UFSC, como o seu Conselho Superior, que, consoante suas disposições estatutárias, também podem avaliar o caso em busca da melhor decisão.
19.	Se os problemas não forem sanados e eventualmente derem causa a  irregularidades ou danos, a inexecução ou atraso injustificado de providências poderão ser consideradas como circunstâncias agravantes na culpabilidade dos responsáveis, se pudessem ser evitados ou mitigados com a implementação de medidas.
VI
20.	Como antes mencionado, o possível conflito se estabeleceu especialmente em face de ações e decisões adotadas (ou não adotadas) pelo Centro de Ciências da Educação (CED) e pelo Curso de Graduação em Ciência da Informação, bem como pela PROGRAD.
21.	Espera-se que os dirigentes dessas instâncias adotem as medidas adequadas para a solução das controvérsias examinadas neste processo mediante mecanismos de mediação.
22.	Para tanto, crê-se que é necessário sobrestar a continuidade deste processo por um período de seis meses. Após esse período, o Tribunal poderá reavaliar a situação e, conforme o caso, adotar outros encaminhamentos, inclusive levando em conta o possível agravamento da questão.
23.	Como a problemática não é recente e parecem existir medidas paliativas, avalia-se que o sobrestamento do processo pelo prazo sugerido não terá reflexos no desempenho acadêmico dos estudantes - lembrando que, de toda forma, a responsabilidade pelos impactos é da UFSC.
VII
24.	O que ora se proporá está em consonância com as diretrizes do Tribunal acerca das ações de interlocução com gestores com vistas a exercer o seu papel pedagógico e orientador, de forma a auxiliá-los no estabelecimento de alternativas para a solução de problemas de interesse da administração pública, como indicado na recente Instrução Normativa-TCU 91/2022.
25.	Por fim, é preciso levar em conta o atual modelo de elaboração e monitoramento das deliberações que contemplem medidas a serem tomadas pelas unidades jurisdicionadas, consubstanciado na Resolução-TCU 315/2020 e fundamentada nos princípios da boa-fé objetiva, cooperação, razoável duração do processo, racionalidade administrativa, efetividade, eficiência e economicidade, que devem orientar os processos de controle externo, indicando que as determinações e recomendações do TCU devem culminar em resultados efetivos para a administração pública ao menor custo possível.
VIII
26.	Diante do contexto exposto, com as devidas vênias ao auditor-instrutor, nos termos da delegação de competência dada pela Portaria-AudEducação 1/2023, manifesta-se em desacordo com o encaminhamento proposto no item 44 da instrução precedente, sugerindo-se a seguinte redação:
a)	ratificar o conhecimento da presente representação constante do despacho de peça 9, eis que satisfeitos os requisitos de admissibilidade previstos nos arts. 235 e 237, inciso VI, do Regimento Interno deste Tribunal e no art. 103, § 1º, da Resolução-TCU 259/2014, deixando-se, por ora, de pronunciar-se quando ao seu mérito;
b)	encaminhar o presente pronunciamento à Universidade Federal de Santa Catarina (UFSC) para que seus dirigentes, especialmente no âmbito da Pró-Reitoria de Graduação e Educação Básica (PROGRAD) , do Centro de Ciências da Educação (CED) e da Coordenação do Curso de Graduação em Ciência da Informação, viabilizem solução das controvérsias examinadas neste processo por mecanismos de mediação, de modo a garantir a boa qualidade acadêmica, o bem comum e o eficiente uso dos recursos públicos; 
c)	sobrestar a continuidade deste processo por seis meses, informando-se à UFSC que o Tribunal retomará o exame das questões com a expectativa de que as providências adequadas tenham sido tomadas em autotutela e de ofício, independentemente de qualquer deliberação."
	É o relatório.

não há.

Não atuou.

DENÚNCIA. FALTA DE DISPONIBILIZAÇÃO DE LABORATÓRIO DE ENSINO PREVISTO NO PROJETO PEDAGÓGICO DO CURSO DE CIÊNCIA DA INFORMAÇÃO. PEDIDO DE MEDIDA CAUTELAR. CONHECIMENTO. DILIGÊNCIA. OITIVA. DIFICULDADES ENFRENTADAS PELA DIREÇÃO DA UNIVERSIDADE PARA ATENDIMENTO DA ALTA DEMANDA DE DIVERSOS CURSOS POR SALAS DE AULA. BLOCOS DE SALAS INTERDITADOS PARA REFORMA OU RECONSTRUÇÃO. PROCEDÊNCIA DA DENÚNCIA. REJEIÇÃO DA CAUTELAR. CIÊNCIA. ARQUIVAMENTO.

DENÚNCIA (DEN)

Está em análise denúncia sobre suposta irregularidade de gestão operacional na Universidade Federal de Santa Catarina (UFSC) , especificamente quanto à falta de providências para a instalação de um "laboratório de Empreendedorismo com 20 computadores" para o bacharelado em Ciência da Informação, conforme previsto no Projeto Pedagógico de Curso, circunstância que prejudicaria a oferta de disciplinas.
2.	Em despacho (peça 9) , antes de decidir acerca da concessão da medida cautelar solicitada pelo denunciante, entendi por bem buscar esclarecimentos junto à UFSC, mediante oitiva e diligência.
3.	Todavia, segundo relatado na última instrução da AudEducação (peça 23) , as respostas fornecidas pela Universidade seriam em parte imprecisas e inaptas para rebater o problema denunciado, sobre o qual permaneceriam incertezas. Assim, o instrutor propõe a realização de inspeção na UFSC.
4.	Por sua vez, o dirigente da unidade técnica, embora concorde que não foram dadas informações suficientes para o enfrentamento da questão, pondera sobre o custo da fiscalização, defendendo que o processo fique sobrestado por seis meses, com cientificação da UFSC, na expectativa de que o conflito seja resolvido internamente (peça 24) .
5.	Deixo de seguir a ideia de sobrestamento do processo, dado que é contraditória com o pedido de medida cautelar apresentado pelo denunciante, que requer decisão o quanto antes, seja pelo deferimento ou indeferimento.
6.	Tampouco tenho como necessária uma inspeção, porquanto, no meu modo de ver, a matéria está em condições de ser julgada no mérito.
7.	Assinalo que o ponto central da controvérsia é saber se existe laboratório equipado e disponível (ainda que em regime de compartilhamento) para o curso de Ciência da Informação, em observância à exigência constante do Projeto Pedagógico de Curso aprovado no âmbito da UFSC, ou pelo menos se há ações em andamento no sentido de viabilizá-lo.
8.	Na sua manifestação (peça 12) , a UFSC dá as seguintes explicações que vale destacar:
	a) de acordo com os seus regulamentos, "a responsabilidade pelo atendimento às demandas por espaço físico" é, no caso, "predominantemente" do Centro de Ciências da Educação (CED) , unidade à qual o curso de Ciência da Informação está vinculado;
	b) "com vistas a minimizar a carência de espaço físico para salas de aula (...) no campus Florianópolis, foi criado o Espaço Físico Integrado (EFI) , (...) de uso compartilhado entre os mais de 85 cursos de graduação (...) , sob gestão da PROGRAD [Pró-Reitoria de Graduação e Educação Básica], que recebe e analisa as solicitações de salas de aula e busca atender ao máximo de cursos/estudantes";
	c) "somente no semestre 2023-1, registramos 468 pedidos de horários para o EFI";
	d) a situação foi agravada pelo recente impedimento de uso de blocos de salas de aula: "i)  o Bloco A do Centro de Ciências da Educação que está em reforma iniciada em fevereiro de 2023, com previsão de 2 anos para conclusão (...) ; ii) (...) os blocos modulados do Centro de Ciências Físicas e Matemáticas, com base em recomendação (...) do setor de engenharia que indica a necessidade de demolição por deterioração";
	e) "a criação de um laboratório neste prédio do EFI, comprometendo uma ou duas salas, com layout específico, instalação de computadores e bancadas, em tempos de elevada demanda de espaço dificulta o compartilhamento do mesmo espaço por vários cursos da instituição, inclusive, para utilização como espaço de sala de aula, maior necessidade registrada nesse momento";
	f) "sobre o curso de Ciência da Informação, o Projeto Pedagógico do Curso (PPC) de fato prevê a instalação de um laboratório com nome de Laboratório de Ensino e Empreendedorismo", mas "o próprio PPC do curso indica que ele seria instalado no espaço físico do Centro de Ciências da Educação";
	g) "com o objetivo de atender as demandas do curso de Ciência da Informação foi proposta a criação, (...) no Centro de Ciências da Educação, do Laboratório Multiusuário", que, supõe-se, "estará em pleno funcionamento com a finalização da Reforma do Bloco A do CED";
	h) "há outros laboratórios disponíveis e que estão vinculados ao Departamento de Ciência da Informação (...) , passíveis de compartilhamento", pelo que "entendemos não haver impedimento ao funcionamento do curso de Ciência da Informação";
	i) os computadores ainda sem uso "estão sob responsabilidade de servidores pertencentes tanto ao Departamento de Ciência da Informação, como a outros departamentos", que serão notificados pela PROGRAD "para que tomem as providências" necessárias "a evitar sua obsolescência, deterioração ou avaria";
	j) "no que diz respeito às salas 501 e 502 do Espaço Físico Integrado, elas estão ocupadas e sendo utilizadas para ministrar disciplinas de diferentes cursos de graduação, além das disciplinas de pós-graduação";
	k) "foi estabelecido um grupo de trabalho pela atual gestão da PROGRAD de modo a contemplar melhor acesso e otimização do Espaço Físico Integrado (EFI) para atender a todos os cursos de graduação", conforme a "Portaria nº 335/2022";
	l) "reafirmamos o compromisso da UFSC de garantir as melhores condições para oferta do curso de Ciência da Informação, assim como de todos os 119 cursos em funcionamento [nos diversos campi]", mas que "depende de ampliação de recursos humanos, recursos para manutenção da infraestrutura existente e para investimentos por parte do Ministério da Educação."
9.	Como se percebe, embora a UFSC não negue a falta e a necessidade do Laboratório de Empreendedorismo para o Curso de Ciência da Informação, também não acena com uma solução a curto prazo, pois a reforma do bloco onde ele poderia ser instalado só deverá ficar pronta daqui a dois anos.
10.	É fato que a previsão para instituição do referido laboratório consta do Projeto Pedagógico de Curso (https://cinfo.paginas.ufsc.br/files/2019/04/PPC_CI_2015-ATUALIZADO-em-02MAI19.pdf) , que é o instrumento que contempla as determinações da Lei de Diretrizes e Bases da Educação Nacional (Lei 9.394/1996) , em termos de planejamento curricular, tendo sua obrigatoriedade reconhecida em variadas normas infralegais, a exemplo da Resolução 2/2007 da Câmara de Educação Superior do Conselho Nacional de Educação.
11.	Efetivamente, o Projeto Pedagógico representa o estatuto do respectivo curso, de modo que a inobservância dos seus preceitos, como, em específico, o de disponibilização do Laboratório de Empreendedorismo para o curso de Ciência da Informação, se constitui de verdadeira impropriedade, da qual a direção superior da UFSC não pode se afastar, pois a distribuição organizacional de competências não lhe retira o dever, perante todos os alunos, professores e a sociedade, de bem administrar em prol do regular funcionamento do ensino.
12.	Dito isso, cabe, no entanto, fazer uma série de reflexões sobre a real capacidade da UFSC de prover o laboratório neste momento.
13.	Primeiramente, como é notório, o caso em questão revela só mais um dos milhões de percalços que afligem as universidades federais, tão escassas de recursos humanos, materiais e financeiros.
14.	Em segundo lugar, a UFSC mostra que, atualmente, há enorme concorrência dos mais diversos cursos por salas de aula, numa hora em que alguns edifícios acadêmicos ficaram fora de possibilidade de uso.
15.	Sendo assim, me parece que atender ao pleito do curso de Ciência da Informação pelo Laboratório de Empreendedorismo, da forma imediata que se deseja, pode significar consequente comprometimento das aulas dos demais departamentos de ensino da Universidade. Ademais, como afirmado pela UFSC, o laboratório, devido à sua configuração especial, consistiria num espeço exclusivo, tornando embaraçoso o compartilhamento como sala de aula.
16.	Depois, é relevante a notícia de que o curso de Ciência da Informação possui outros laboratórios, que, conforme verifico, são em número de sete, estando todos aparentemente em operação (https://cin.ced.ufsc.br/laboratorios/) . Na denúncia, não há menção a tais laboratórios e, portanto, não se sabe por que não poderiam ser compartilhados com o de Empreendedorismo.
17.	Por último, a UFSC demonstra que não há descaso com as necessidades do curso de Ciência da Informação, tanto que, visando atendê-lo, existe documentação, datada de 2021, a respeito da criação do Laboratório Multiusuário, que está no aguardo, evidentemente, da obtenção de espaço físico.
18.	Como ressaltei no despacho prévio à expedição da oitiva e diligência (peça 9) , o pedido cautelar feito pelo denunciante equivale a uma obrigação de fazer que forçaria a realização de dispêndios pela UFSC, pois se pretende que o TCU determine que a sala 501 do Espaço Físico Integrado, mais precisamente, seja prontamente aparelhada para funcionar como o Laboratório de Empreendedorismo do curso de Ciência da Informação, consoante designado pela Câmara de Graduação.
19.	Não obstante, tendo em vista todas as complicações envolvidas, às quais me referi acima, é de se chamar ao caso as orientações presentes na Lei de Introdução às Normas do Direito Brasileiro (Decreto-lei 4.657/1942) , no sentido de que a decisão controladora deve considerar suas "consequências práticas", bem como "os obstáculos e as dificuldades reais do gestor e as exigências das políticas públicas a seu cargo".
20.	Logo, em decorrência do contexto apresentado, a despeito de considerar que, já no mérito, há procedência na denúncia, não vejo razoabilidade em se determinar à UFSC a adoção da providência nos termos reclamados, menos ainda como cautelar.
21.	Em alternativa, compreendo que a UFSC deva ser cientificada da necessidade de, o mais oportunamente possível, disponibilizar o Laboratório de Empreendedorismo equipado com 20 computadores para o curso de Ciência da Informação, conforme definido no respectivo Projeto Pedagógico, sopesadas em conjunto as demais prioridades acadêmicas.
22.	Com relação aos computadores que estariam negligenciados em depósito, a UFSC anunciou que notificará os responsáveis diretos para correção da falha, sendo dispensável que haja determinação do TCU quanto ao assunto.
23.	Faço o registro final que o denunciante tomou a iniciativa de se manifestar novamente no processo (peças 25/32) , com o propósito de "apresentar contrarrazões" aos esclarecimentos prestados pela UFSC.
24.	Contudo, além da falta de previsão regimental para tanto, concluo que as suas anotações adicionais não trazem nada que possa invalidar a constatação de que a Universidade tem passado por contratempos reais, que complicam sobremaneira a gestão do uso dos espaços de aulas. Mesmo o argumento de que o leiaute do intentado laboratório não atrapalharia o seu emprego como sala comum não foi comprovado.
	Diante do exposto, voto para que o Tribunal aprove o acórdão que submeto a este Colegiado.
TCU, Sala das Sessões, em 19 de abril de 2023.
Ministro VITAL DO RÊGO 
Relator